【裁判字號】    89,重上更(八),66
【裁判日期】    891213
【裁判案由】    傷害致死
【裁判全文】
臺灣高等法院高雄分院刑事判決              八十九年度重上更（八）字第六六號
    上  訴  人
    即  被  告  乙○○
    指定辯護人  本院公設辯護人  孫妙岑
右上訴人因傷害致死案件，不服臺灣高雄地方法院八十年度訴字第一九八二號中華民
國八十一年四月三十日第一審判決（起訴案號：臺灣高雄地方法院檢察署八十年度偵
字第八九九一號），提起上訴，判決後，經最高法院第八次發回更審，本院判決如左
：
      主  文
原判決關於乙○○部分撤銷。
乙○○共同傷害人之身體，因而致人於死，處有期徒刑參年陸月。
      事  實
一、乙○○（起訴書誤載為楨）之父戴純仁（業經本院前審八十八年度重上更（七）
    字第九０號判處有期徒刑三年六月，經最高法院認違背法律上之程序，於八十九
    年十月二十日駁回上訴確定）與吳見龍毗鄰而居，民國八十年五月二十九日上午
    六時許，吳見龍酒後持一支木棒至高雄市○鎮區○○路二九四號戴純仁住處，責
    問昨晚何人罵他，戴純仁之妻戴李茉莉答以沒有，將吳見龍勸回。越十分鐘吳見
    龍又進戴家，並上二樓大聲敲打乙○○（即戴純仁四子）之房門，責問何人罵他
    ，戴純仁再將吳見龍勸回。十五分鐘後，吳見龍又進入戴家，並持木棍敲打戴純
    仁二下，此際乙○○、戴寶棟（即戴純仁之子、乙○○之弟，亦經本院前審八十
    八年度重上更（七）字第九０號判處有期徒刑三年六月，經最高法院認違背法律
    上之程序，於八十九年十月二十日駁回上訴確定）均被吵醒而下樓至客廳，戴純
    仁、乙○○、戴寶棟父子三人心中惱怒吳見龍清早即來騷擾，又大聲吵鬧驚嚇小
    孩，使渠等不能休息（戴家經營海產店生意，至凌晨五時才打烊休息），戴純仁
    、乙○○、戴寶棟父子三人明知持鐵條等物品毆打吳見龍身體易造成其身體內臟
    受傷出血死亡（客觀上可預見嚴重傷害可能引起死亡之結果），遂共同基於傷害
    之犯意聯絡，由戴純仁持無法證明係渠等所有之鐵條（鐵管）一支，戴寶棟、乙
    ○○中一人持亦無法證明係渠等所有之椅子一張，另一人則以踢，共同毆打及
    猛踼吳見龍身體，致使吳見龍之左上肢肘外側擦傷一處一‧五×二十三公分、左
    側手背部擦挫傷二×四公分、右側膝部瘀血四×六公分、右側小腿內側瘀血四×
    十三公分、胸窩部組織內瘀血一處五×九公分、肝臟破裂○‧三×五公分、深○
    ‧五公分、肝臟背側破裂二處（１）○‧五×一‧五公分（２）○‧三×一‧五
    公分、深○‧五公分，背部肌肉下廣泛嚴重瘀血，吳見龍被毆後即返家，因係慢
    性內出血且因酒後感覺鈍化，外觀傷痕復不明顯，而未及時發覺胸、腹、背等部
    嚴重挫傷及肝臟破裂情形，至翌（卅）日上午六時三十分胸、腹、背及肝臟等部
    位已大量出血而疼痛難當，經送醫急救延至卅日上午十一時三十分許，因胸、腹
    、背、腰等部位嚴重挫傷，肝臟破裂，腹腔內出血不治死亡。
二、案由高雄市政府警察局前鎮分局報請臺灣高雄地方法院檢察署檢察官偵查起訴。
    理  由
一、訊據上訴人即被告乙○○否認有前開犯行，辯稱：伊並未與伊父親戴純仁、弟弟
    戴寶棟共同毆擊吳見龍致死，當日事情發生時伊抱小孩，伊是事情發生後，小孩
    哭，伊才把小孩抱下來，當時事情已結束，且警察去伊家時，伊在一樓後客廳裡
    面泡牛奶，並未在外面現場，伊確未毆打吳見龍云云。
二、惟查：
    （一）被害人吳見龍於八十年五月三十日上午十一時三十分死於高雄市立大同醫
          院，經原審檢察官督同法醫師解剖死者屍體所見（１）胸窩部組織內瘀血
          約五×九公分（２）肝臟破裂○‧三×五公分，深○‧五公分（３）肝臟
          背側破裂二處○‧五×一‧五公分及○‧三×一‧五公分，深約○‧五公
          分如照片（４）肝臟已發生病理變化（脂肪肝）。背部包括腰間等部廣泛
          嚴重瘀血，如圖（即相字卷第二○頁）及照片，四肢多處擦挫傷，詳如前
          揭事實欄所載，被害人終因胸腹背腰等部嚴重挫傷內（即肝）臟破裂導致
          腹腔內出血致死。（見解剖筆錄、驗斷書所載即相字卷第八頁、第一七─
          二○頁）。法醫師裴起林及阮仲洲推定死者之傷係被條狀物體連續打擊所
          致，部分係被不易留痕跡之物體衝擊重壓等所致（見相字卷第一九頁）。
          且法醫裴起林、阮仲洲並分別在原審證述：「人體如係從高處或自己跌落
          ，應係造成身體某一側且是突出部分受傷。惟本件被害人吳見龍並無跌倒
          受傷之特徵，其所受傷害，應是打撲所致」等情綦詳（見原審卷七四─七
          五頁）。又本院前審曾函請高雄醫學院附設中和紀念醫院解釋人體肝臟破
          裂發生之原因有三：一是貫穿性傷害─如扁鑽、刀等造成之刺戮傷及槍彈
          傷；二是非貫穿性傷害─大多數是由於外在性鈍物和脊椎或胸骨和脊椎夾
          壓造成的傷害；另外肝臟直接受到外擊也曾引起肝臟破裂。此類傷害可分
          為輕微裂傷、嚴重裂傷及肝血腫等三大類；三是自發性肝破裂─常見於肝
          癌的破裂，另外肝臟血管瘤、囊腫等腫瘤也有可能發生，此有（八十二）
          高醫附秘字第三四○一號函附卷可稽（見本院上更一卷第四十四頁）。被
          害人吳見龍屍體解剖結果，並無貫穿性傷害，而其肝臟所發生之病理變化
          祇係脂肪肝而已，並無肝癌、腫瘤等症狀已如前述，苟非外力侵襲，自不
          可能無緣無故自行破裂。故被害人吳見龍肝臟發生破裂之原因當屬第二種
          非貫穿性之傷害無疑（核與法醫裴起林於本院前審中亦證述：脂肪肝不管
          如何嚴重，不致於發生破裂，其破裂三處之多，顯然是外力打擊造成等語
          相合，參照本院更二審卷第一一三頁）。換言之，被害人係因遭受外在性
          鈍物和脊椎，或是胸骨和脊椎夾壓造成之傷害致死，與法醫師裴起林及阮
          仲洲醫師研判死者之傷係被條狀物體連續打擊及不易留痕跡之物體衝擊重
          壓所致相吻合。
    （二）吳見龍之肝臟固已發生「脂肪肝」之病理變化，有無導致自發性肝臟破裂
          之可能，經本院前審向高雄醫學院附設中和紀念醫院進一步函詢，據該院
          函復：「查脂肪肝的病人很少出現黃疸，脂肪肝一般不常破裂，但曾有報
          告在懷孕婦女脂肪肝發生自發性肝臟破裂」等語，有該院八十三年十月十
          九日高醫附秘字第四一五七號函在卷可稽（見本院上更二卷第九五頁至
          第一百頁），由上觀之吳見龍之脂肪肝應無導致自發性肝臟破裂之可能。
          被害人吳見龍之肝臟發生破裂，既係被條狀物體連續打擊及不易留痕跡之
          物體衝擊重壓所致，已如前述，則被告於警訊及偵查中始終辯稱：吳見龍
          於第二次進入伊宅時，曾從樓梯自行摔下，可能因此摔傷等語（見警卷第
          一頁反面、第三頁、偵查卷第三頁反面、第四頁反面、第五頁反面），即
          與事後專業法醫師對於死者死後屍體所呈現之客觀受傷狀況有所間異，被
          告所辯顯係卸責之詞，自無可採。又證人戴李茉莉、江龍顯固曾證述：吳
          見龍從戴宅閣樓間之樓梯下來時，階梯未踩好摔下等情（見偵查卷第十六
          頁反面、第一審卷第四十頁反面）；其中證人江龍顯於本院上更一審理中
    已改稱：（問：是否看到吳見龍摔倒？）只看見他們在那裡拉扯而已（言
          下之意未看有摔倒）等語，嗣於本院更二審中又改證陳：（問你有無見吳
          見龍爬上樓梯或從樓梯下來？）伊只看到吳見龍在樓梯，沒有看到爬樓梯
          或從樓梯口掉下來等語，前後證詞炯異，已難採信，且其二證人證詞亦與
          前開法醫師就吳見龍死亡原因之補充陳述客觀事實有間，顯係附和迴護被
          告之詞，且與事實不符，自難採為有利於被告之證據。
    （三）被害人吳見龍之傷勢由何人毆擊所致，雖被害人已死，生前又未有親自指
          述，亦無不相干之第三人始終目擊到案證陳，然依被害人之妻甲○○○於
          警訊及偵查中先後指稱：五月二十九日上午接到電話回家後，我先生說他
          很不甘心，隔壁父子三人打他，白髮（被告之父戴純仁滿頭白髮）持鐵條
          打他，另一個兒子拿椅子打他，我將我先生叫進去，我又出來，戴寶棟對
          我說「今天要不是看在妳面子，我們父子三人今天就把妳先生打死」等語
          （見警卷十─十三頁、偵查卷三八頁）；而證人陳玉玲於偵查及原審審理
          中先後結證稱：五月二十九日上午，我和母親趕到阿姨家，姨丈吳見龍說
          ：「戴家父子三人拿鐵管打他，還指著他手腳受傷的地方給我們看，我看
          見他手有流血，還瘀青」等語（見偵查卷十八頁、原審卷八九頁），另證
          人邱奕合（即警員）於偵查中亦結證稱：「五月二十九日上午接到報案，
          趕過去時，戴純仁父子及吳見龍共四人各站在家門口，當時糾紛已結束，
          吳某說隔壁父子三人打他，沒說如何打，我見他右手臂有擦傷」、於本院
          調查時則結證稱：「吳見龍他說被告父子打他，沒有幾個人打，．．我當
          時去時，他們都在外面了」等語（以上見偵查卷第三十九頁、本院卷八十
          九年九月七日筆錄）。另證人即警員周明煌亦於偵查中證稱：「五月廿九
          日早上十點多，吳見龍太太拿驗傷單到派出所，說她先生被隔壁的戴先生
          打傷．．．我藉查勤時間去找戴先生，說吳太太拿了診斷書要告他，我說
          大家是鄰居賠點醫藥費和解算了，戴純仁則說吳見龍早上五點多至七點到
          他家敲了三次門，吵得他們不能睡覺，（見偵查卷第三十九頁背面）。則
          綜合上情，被害人之妻及姪女轉述死者生前之指述，或說擊打工具為鐵條
          、椅子、鐵管，核與被害人之傷痕，係遭條狀物連續打擊所致大概相符。
          鐵條或鐵管，其外狀相似，吳見龍於受毆打時，未能確認為鐵條或鐵管，
          而於敘述時或稱鐵條或稱鐵管，乃與常情不悖，不能以其用語有異，遽謂
          被害人之妻及姪女之證言不實。況依法醫師裴起林之解釋，所謂條狀物體
          ，有可能是棍子、椅子等物（見本院更四卷第七十一頁），尤可證被害
          人之妻及姪女轉述被害人生前之指訴，與事實相符。再依裴起林指稱，驗
          斷書所載「不易留痕跡之物體衝擊重壓」，據判斷可能是腳穿著軟性鞋子
          ，連續踩踢所致等語（見本院更二卷第一一四頁反面），是可見同案被告
          戴純仁持鐵條（鐵管），被告乙○○及另一同案被告戴寶棟二人，一人持
          椅子，一人以腳踢，共同毆擊被害人無疑。
    （四）證人即被告乙○○之妻壽雅（原名為壽玲珍）於偵查中證稱：「當天早
          上，他（指被害人吳見龍）一大早就到我家二樓房間敲門，．．我開門，
          ．．他看到我開門就進來，看到我先生在睡覺，他又下樓，一面說他太太
          告訴他，我們全家昨天罵他．．吳某回去後，我也下樓，當時小孩在哭，
      ．．我先生就帶小孩子一起下樓來，後來吳見龍又拿一支棍子進來，打我
          公公二下」、於本院調查時則稱：「我當時就在樓下我由廚房走出來，被
          告剛好抱小孩下來，在那個距離可以互相看到對方，是我在一樓喊被告叫
          他把小孩抱下來，．．我叫他泡奶給小孩喝，我公公處理外面的事情，當
          時是吳見龍先來我家，被告下來之前他就來了，被告下來時吳見龍已經在
          外面走來走去」等語（以上見偵查卷第廿三頁反面、本院卷八十九年九月
          七日筆錄），再參以同案被告戴純仁於本院前審審理中，所稱乙○○有罵
          被害人等情節觀之，被害人以棍子毆打同案被告戴純仁時，被告乙○○係
          在樓下現場甚明。被告乙○○所辯被害人毆打其父時，其在樓上云云，顯
          無足採，則被告乙○○於其父遭被害人毆打時，既在樓下目睹，豈有袖手
          旁觀，僅罵被害人而已。又警員邱奕合係執法之公務員，立場客觀，其轉
          述被害人生前告知「吳某（指被害人）說隔壁父子三人打他」，與被害人
          之妻甲○○○所證「我先生說他很不甘心，隔壁父子三人打他」相符。被
          害人如未遭戴純仁父子三人毆打，應無多次表示「隔壁父子三人打他」之
          理。況甲○○○於警訊所稱「戴寶棟見我回家，即向我說今天是看在妳面
          子，不然的話，他父子三人就要將我先生打死」等語（見警卷第十三頁）
          ，足見被告與其他共犯即戴純仁、戴寶棟三人均有毆打被害人甚明。吳張
          巧蓮轉述被害人生前告知「白髮（指戴純仁）持鐵條打他，另一個兒子拿
          椅子打他」，雖未提及另「一兒子」如何參與毆打，惟就驗斷書所載及法
          醫師裴起林之證言，另「一兒子」係以腳踢毆擊被害人，已如上述，是不
          能以被害人生前未為完全告知其妻甲○○○，而謂僅有二人毆打被害人。
          再依被告戴寶棟於警訊所供：「．．因為做生意到凌晨五點左右，才上床
          睡覺」，及證人即警員周明煌於偵查中所證「五月二十九日早上十點多，
          吳見龍太太拿驗傷單到派出所，說她先生被隔壁的戴先生打傷．．我藉查
          勤時間去找戴先生，說吳太太拿了診斷書要告他，我說大家是鄰居賠點醫
          藥費和解算了，戴純仁則說吳見龍早上五點多到七點多到他家敲了三次門
          ，吵得他們不能睡覺」（見偵查卷第三九頁反面）等情以觀，被告與戴純
          仁、戴寶棟父子三人係因做生意整夜未睡，剛要休息時，不堪被害人三次
          騷擾，同案被告戴純仁又無故遭被害人持棍子毆打，被告與戴純仁、戴寶
          棟父子三人忍無可忍，乃憤而共同毆打被害人，灼然可見。
    （五）證人即被告乙○○之妻壽雅雖證稱被告與戴純仁、戴寶棟父子三人未毆
          打被害人云云，但該證人係被告之妻係與被告至親，其所為之證詞難免有
          迴護被告之情形，仍應參考其他證據以為論斷，而依其他所顯現之證據，
          證人壽雅之證詞，難予採信。證人江龍顯於本院前審所證「我剛好路過
          ，聽到有人在吵，看到戴純仁與他太太說拜託人家要做生意，將死者推出
          去，過十分鐘我喝完豆漿回來，又看到死者要進門，戴純仁與他太太又將
          死者推出去，說拜託不要再吵，我就走了，當時沒看到其他人在場，至於
          以後事如何，伊不知道」（見本院更一卷第六十二頁）、證人蘇故文於原
          審證稱：「現場僅看到戴純仁揮手叫吳見龍離去，沒看到乙○○、戴寶棟
          ，我當時叫吳見龍回去，我就離開云云（見原審卷一００頁─第一０一頁
          ），然證人江龍顯、蘇啟文並未始終在場，渠等所見乃戴純仁將被害人勸
          回之情況，至其後被害人再度進入戴家，持木棒敲打戴純仁之事伊既未目
          睹，仍不足以該二人之證詞，採為被告有利之證據。
    （六）被害人吳見龍於案發當日（八十年五月二十九日）晚上七時餘，前往阮綜
          合醫院驗傷，又於當晚八時四十分，復因感冒疲勞症狀，前往何內科醫院
          診治，未能發現其背、腰等處之廣泛嚴重瘀血、肝臟破裂一節，經證人阮
          仲洲醫師到院陳明：肝臟破裂如果是慢慢出血並無感覺，體外也不見傷痕
          ，須出血到一定程度，大約一千ＣＣ以上身體才會感覺異狀。至於背、腰
          等處在相驗時發現之廣泛瘀血，乃外力所傷而致肌肉下出血，初受傷時外
          觀上不能顯現出來，至一段時間後才會顯現（按一般醫學常識，若受重壓
          未留下表皮外傷，並非代表未有受傷，即一般吾人所俗稱之內傷，而前開
          法醫所稱肌肉下出血及肝臟破裂均屬俗稱內傷之一種，人體遭受外力重擊
          時同時致成肌肉下出血及肝臟破裂自屬可能。換言之肝臟破裂與肌肉下出
          血均係同屬外力重擊所致之可能傷害，而本件死者吳見龍最後死亡原因係
          腹腔內出血致死已載明於驗斷書中，上開肝臟破裂、肌肉下出血是均可能
          造成腹腔內出血之原因，應屬一般醫學常識可認知之範圍），如用聽診器
          診察，也無法發現肝臟有破裂，須病患自覺有異狀時再觸診，或用超音波
          或Ｘ光診斷，死者當時祇要求驗傷，拒絕住院診療等詞綦詳（見本院上更
          一卷二七─二八頁），而當晚八時四十分許被害人曾往何外內兒科醫院求
          診，「當時被害人係主訴感冒、疲勞症狀，未說明其他異狀，伊僅對其肺
          部聽診，被害人拉起衣服，印象中未發現其身上受傷」等情（見原審卷六
          十八頁），固經醫師何世明於原審審理時證述在卷，惟依當日上午阮外科
          醫院所出具之診斷書亦僅載明四肢有傷痕，未見胸腹背部明顯外傷，此有
          診斷書一紙附卷為憑，被害人復係主訴感冒症狀而求診，則何世明醫師未
          注意其傷勢變化應可理解。至被害人於上午六、七時間受傷，何以至當晚
          八時許仍未查覺體內傷勢異狀，向何醫師主訴，應係阮仲洲醫師所證因肌
          肉下出血及肝臟出血緩慢，尚未明顯表露於體外及感覺有異之緣故，參以
          被害人於受傷前已因感冒不適求診（看病原因係發燒、人很疲勞，喉嚨痛
          ，經醫師打點滴，業據證人即診治醫師何世明於原審卷六十八頁筆錄中敘
          明），復於受傷當日酗酒（證人戴李茉莉於偵查卷第十六頁反面筆錄中證
          稱吳見龍當時喝酒走路不穩；證人江龍顯於原審卷第四十一頁反面筆錄亦
          證陳吳見龍在戴家時確有喝酒，走路時搖搖晃晃），可以推知其案發當日
          必然精神疲困加上酒精影響正常感覺，致其未及時查覺體內傷勢變化，延
          至翌日（八十年五月三十日）累積大量出血始感疼痛之由來。
    （七）吳見龍於八十年五月廿九日上午六時許，與被告及同案被告戴純仁、戴寶
          棟父子發生糾葛後，於當日下午五、六時左右，曾至其岳母家走動，已據
          證人林柯雲卿、陳蔡玉女於偵查中證實無誤（見偵查卷五十一頁）。翌日
          （即三十日）尚欲偕甲○○○外出經營生意，至上午六時卅分許，方突然
          疼痛送醫無效死亡（見警卷第十三頁反面甲○○○之供述）。而吳見龍死
          亡之時間為八十年五月卅日上午十一時卅分（見相驗卷第三頁），何以吳
          見龍受傷後至死亡時會有如此時間差距﹖經本院前審傳喚法醫師裴起林則
          結證：依吳見龍所受外傷範圍很廣，肝臟破裂，血液大部分都停在組織內
          （瘀血），肝臟雖破裂，但不是很深在，血液流失是緩慢流出，血液流失
          至某種程度，就會發生口乾、頭昏、四肢無力、甚至昏迷，如果延遲送醫
          ，即刻發生死亡，所以他的死亡時間間隔一段時間是正常的等語（見本院
          上更二卷一一四頁）。查吳見龍於八十年五月廿九日晚上八時四十分許，
          曾至何內科醫院診治，雖吳見龍主訴感冒疲勞症狀，然該症狀恰與肝臟破
          裂，血液流失至某種程度所產生之疲勞現象相合。又依警卷所附吳見龍解
          剖照片(3)所示，吳見龍背部經解剖後，其皮下組織嚴重瘀血，足證法醫師
          裴起林所述：「吳見龍所受外傷範圍很廣，肝臟破裂，血液大部分都停在
          組織內（瘀血）」等情，與事實相符，自堪採信。本院前審審理時又問：
          「依據吳見龍驗斷書所載，其肝臟有三處破裂，是否可能由於本身脂肪肝
          引起之破裂﹖」裴法醫回答：「脂肪肝不管如何嚴重，不致於發生破裂，
          其破裂三處之多，顯然是外力打擊、衝擊所造成」等語（見本院上更二卷
          一一三頁），此與前（二）段高雄醫學院附設中和紀念醫院八十三年十月
          十九日（８３）高醫附秘字第四一五七號函所示：「脂肪肝一般不常破裂
          （但曾有報告在懷孕婦女脂肪肝發生自發性肝臟破裂）」等情，雖稍有出
          入，然依吳見龍所受外傷範圍廣泛，且肝臟破裂之處達三處之多，應屬外
          力打擊、衝擊所造成，顯堪認定。又問：依證人戴李茉莉及江龍顯證述，
          吳見龍從戴宅樓梯間二樓下來時，階梯未踩好摔下受傷，如果屬實，會不
          會造成吳見龍肝臟三處破裂現象﹖」裴法醫回答：「根據（吳見龍）外傷
          痕跡呈條狀，而且是重疊，所受之外傷之關係位置遍及左右前後，依據傷
          之狀況及受傷之關係位置，不可能是摔倒的」等語（見本院上更二卷一一
          三頁反面），吳見龍所受外傷既非摔倒所造成，則其肝臟三處破裂自然也
          非摔倒所致，其理至明。本院前審審理時又問：「驗斷書上記載吳見龍傷
          勢是受條狀物體連續打擊所致，部分是被不易留痕跡之物體衝擊重壓所致
          ，請問條狀物體及不易留痕跡之物體為何﹖」，裴法醫回答：「條狀物體
          可能是棍棒之類物體連續打擊所致，可參閱解剖照片。不易留痕跡物體，
          根據我們判斷，可能是腳穿著軟性鞋子，連續踩踢所致，因為外觀看不出
          明顯痕跡，解剖後，發見組織內有嚴重且廣泛之內出血，可參考解剖照片
          」等語（見本院上更二卷第一一四頁）。證人即法醫師裴起林於本院前審
          又證稱：「（問：肝臟破裂有三處，為何被害人沒感覺？），病人若肝臟
          破裂只會感到很疲倦、胃脹，有一點胃痛，醫師若量血壓，血壓會慢慢下
          降」、「（問：有沒有可能傷口本很小，後來慢慢擴大？），絕對有可能
          ，若二十九日受傷，到三十一日解剖看到的流血狀況，時間上應該吻合」
          、「（問：何謂條狀物體？），有可能係棍子、椅子腳，若穿球鞋連續踢
          ，而衣服較厚時，可能連痕跡都不留」等語（見本院前審八十六年三月二
          十七日訊問筆錄）。綜上以觀，被害人吳見龍係因受傷害而致死，而其傷
          係被條狀物體即鐵條（鐵管）、椅子連續打擊及以踢所致，至為明確。
          被告於本院前審審理時，曾聲請將吳見龍八十年五月廿九日之驗傷單及八
          十年五月卅一日驗屍報告，送請台大醫學院或陽明醫學院鑑定，以判斷吳
          見龍之真正死因，惟本院認吳見龍之死因已明，無再送鑑定之必要，併予
          敘明。
    （八）被告雖辯稱：「發生事情之前一日晚上，有三位船員，至吳見龍家中與吳
          見龍喝酒，並發生打架情事，吳見龍是被該三名船員傷害致死，並非被我
          們打死的」云云。惟據吳見龍之妻甲○○○證稱：「本案發生前一晚，有
          三位船員在我家與吳見龍喝酒沒錯」、「三位船員有無與吳見龍打架，我
          不清楚」（見本院更三卷第五六頁），「廿八日晚上，我有聽到吵架聲，
          我起來問他，發生什麼事，他說沒事，也沒有告訴我他有無受傷，也沒有
          說有打架」（見本院更四卷第八八頁）等語。如吳見龍果有受該三名船員
          毆打，則應無不告知其妻甲○○○之理，且甲○○○與吳見龍同住，豈有
          不知其夫有在其家遭人毆打之理。另證人吳明德證稱：「發生事情那天晚
          上十一點多，有看到吳見龍，他說有朋友要來喝酒，他要去買酒，．．凌
          晨二點多，有聽到吳見龍大聲叫」云云（見本院更六審審判筆錄）。依吳
          張巧蓮所稱：「伊聽到吵架聲，於十二時許（即二十九日凌晨零時許）下
          樓，當時已吵完架」（見本院更四卷第八十八頁反面），與吳明德之證言
    ，在時間上已有不符，難認為真實，且「喝酒」、「大聲叫」，仍不能證
          明吳見龍有遭人毆打。是甲○○○及吳明德之上開證言，不足為被告有利
          之認定。甲○○○於偵查中證稱：「五月二十九日之前，我先生沒有與他
          人打架」（見偵查卷第十八頁），尤見所謂吳見龍與船員喝酒，與船員吵
          架，遭船員毆打云云，純係臨訟勾串，非真實可採。
    （九）證人陳玉玲、甲○○○、邱奕合之證言，係渠等親耳聽聞被害人吳見龍自
          然指訴各節或親自目睹吳某傷勢或事後到現場處理之經過，並非聽聞自他
          人之「傳聞證據」，被告所指證人陳玉玲、甲○○○、邱奕合之證言係傳
          聞證據一節，自屬無據。被害人吳見龍前往阮綜合醫院之目的是驗傷，而
          非要求診療，也無任何主訴，業據證人阮仲洲於本院前審審理時結證屬實
          （見本院上更一卷第二十八頁），被告所辯稱因被害人吳見龍拒絕住院治
          療乃本件死亡結果發生之獨立原因，因果關係因而中斷云云，依證人阮仲
          洲上開證言，亦屬無據。又正當防衛必須對於現在不法之侵害始得為之，
          侵害業已過去，即無正當防衛可言；本件被害人吳見龍酒後雖持木棒敲打
          戴純仁二下，而被告乙○○與其弟戴寶棟始被吵醒而下樓到客廳找吳某理
          論，始共同出手分持條狀物體毆打吳見龍，或以不易留痕跡之物體衝擊重
          壓吳見龍之身體，已如前述，足見被告與戴純仁、戴寶棟共同毆打之際侵
          害業已過去，被告抗辯純係正當防衛過當一節，自非可採。至於證人吳張
          巧蓮、陳玉玲之證言，針對被告等人係拿何種兇器毆打被害人吳見龍等細
          節雖有些許不符之處，乃時間久隔，記憶疏漏所致，惟對於被害人吳見龍
          親口告知其遭被告與戴純仁、戴寶棟等三人共同毆打成傷之重點則均相符
          合，自不得以細節有些許不符之處遽認渠等證言全部之指證均非可採（最
          高法院七十四年台上字第一五九九號判例意旨參照）。又證人甲○○○另
          具狀表示「吳見龍係被三名船員毆打成傷」各節，與上開各節所述不符，
          乃和解後迴護被告之詞，自無足採。
    （十）被告於警訊時供承：「八十年五月二十九日早上六時左右，我那位姨丈（
          指被害人吳見龍）的持木棒到我家二樓叫門，叫了很大聲，我太太開門問
          他什麼事？他說昨天我家裡是誰罵他，我太太回答說沒有，就勸他下樓回
          家，當時他身上酒味很濃，因為我作生意到凌晨五點左右才上床睡覺，所
          以一直沒有起床理會他，約七點左右，我的小孩在哭鬧，我就抱他下樓沖
          牛奶，看見死者在我家門前走來走去，一會兒他太太就回來了，把他帶回
          去；我絕對沒有出手打他」（見警卷第七頁、第八頁反面）；而被告之妻
          壽雅則於偵查中證述稱：「當天早上，他（指被害人吳見龍）一大早就
          到我家二樓房間敲門，當時我和我先生及四個小孩在睡覺，我開門，．．
          他看到我開門就進來，看到我先生在睡覺，他又下樓，一面說他太太告訴
          他，我們全家昨天罵他，當時我公公戴純仁也從後面樓梯下樓，剛好吳見
          龍也走到樓下，我公公就拍他的背部，請他出去，吳某就出去，．．吳某
          回去後，我也下樓，當時小孩在哭，我叫我先生抱小孩下樓，我先生就帶
          小孩一起下來，後來吳見龍又拿一支棍子進來，打我公公二下」（見偵查
          卷第二十三頁反面）；被告所供與證人壽雅之證述，如均可信，則被告
          抱其小孩下樓時，被害人吳見龍所指稱之鬥毆糾紛已成過去，但依證人壽
          雅之證述，則吳見龍拿棍子至被告住宅擊打被告父親戴純仁時，被告應
          在住宅樓下之現場，顯與被告前開所供互相矛盾，況證人壽雅為被告之
          妻，其所為證述難免有偏頗之虞，再參以證人邱奕合於偵查時證述稱：「
          五月二十九日上午接到報案，趕過去時戴純仁父子三人及吳見龍各站在家
          門口，當時糾紛已結束，吳某說隔壁父子三人打他」（見偵查卷第三十九
          頁），則當邱奕合到達現場時，被告亦在現場，如被告當時僅在旁抱小孩
          餵奶，則何以吳見龍當面指控被告與其父、弟三人毆打，顯然被告此部分
          所辯，尚不足採信。雖證人邱奕合嗣後於本院調查時結證稱：「當時在屋
          內有三、四人我不知道被告是否在這三、四人裡面，是否有看到有人抱小
          孩，因事隔太久，沒有印象，被告是否有抱小孩不記得了」（見本院八十
          九年九月七日筆錄），惟仍應以其於偵查中所證述之情節較為可採，且不
          得以其於本院調查時所為之上開證述，即遽認證人邱奕合於偵查中所證為
          不可採，而認該證人於偵查時所為之證述不足為不利被告之證據，是被告
          所辯，難以採信。
  （十一）綜上所述，本件事證已臻明確，被告所辯，顯係嗣後卸責之詞，殊無足採
          ，被告犯行均堪認定。被告於本院前審審理時聲請傳訊證人陳明森，以證
          明八十年五月二十八日晚間，曾聽聞被害人宅內有打鬥聲云云，惟陳明森
          已死亡，為同案被告戴純仁所陳明（見本院更四卷第一一五頁），即無從
          傳喚，爰不予傳喚。又被告聲請本院再傳訊證人陳玉玲，惟本院曾多次傳
          訊證人陳玉玲，均未到庭，且證人陳玉玲業曾於前審到庭作證，再參以本
          件事證已臻明確，亦無庸再予傳訊，亦不再傳訊證人陳玉玲，併予敘明。
三、查被告與戴純仁、戴寶棟以鐵條（鐵管）、椅子及腳踢，聯手毆擊被害人成傷，
    客觀上可預見有置被害人死亡之可能，被告不能謂無此認識，雖被告與被害人尚
    無深仇大恨，無置被害人於死亡之動機，惟被害人因被告之傷害，引起死亡之結
    果，自應負傷害致死刑責，核被告所為，係犯刑法第二百七十七條第二項前段之
    傷害致死罪。被告與戴純仁、戴寶棟三人聯手毆打被害人，顯係有犯意聯絡及行
    為分擔，均為共同正犯。又查被告經營海產店生意，至凌晨五時始打烊休息，竟
    於上午六時許，遭被害人登門入室騷擾三次，無法休息，且同案被告戴純仁又無
    故受被害人毆打，因一時氣憤，始共同毆打被害人，導致被害人傷重不治死亡，
    事件之發生，肇因於被害人之挑釁，且案發後，被告已賠償被害人家屬新台幣（
    下同）一百萬元，亦有和解書一紙在卷可稽，被害人之妻甲○○○又具狀表示不
    願追究，就上開情狀觀之，客觀上足以引起一般人之同情，其犯罪情狀顯可憫恕
    ，爰依刑法第五十九條規定減輕其刑。至於鐵條（鐵管）一支、椅子一張，雖係
    供犯罪所用之物，但尚無證據證明確係被告與戴純仁、戴寶棟所有，且未扣案，
    為免將來執行困難，爰不予宣告沒收，併予敘明。
四、原審據以論罪科刑，固非無見，惟查：原判決於事實欄認定被告與戴純仁、戴寶
    棟父子三人「徒手」或「持條狀不易留痕跡之物體」毆打吳見龍，而其理由欄二
    之（一）及（二）則說明吳見龍之屍體經法醫師裴起林、阮仲洲解剖後推定其傷
    係被「條狀物體連續打擊」所致，部分係被「不易留痕跡之物體衝擊重壓」等所
    致，前後所載並不相適合，已難謂無事實與理由矛盾之違法。且原判決就被告犯
    罪情狀顯可憫恕一節漏未審酌，亦有未洽。被告上訴意旨，仍執陳詞，否認犯罪
    ，固無足取，然原判決既有上開可議之處，自應由本院撤銷改判。爰審酌被告尚
    無前科，因被害人在清晨無理吵鬧，使被告與戴純仁、戴寶棟不得安眠，而聯手
    重擊被害人，致被害人因內臟受傷終至死亡，且犯後已與被害人家屬成立和解，
    賠償一百萬元，有和解書一份在卷足憑，並經被害人之妻向原審具狀表示不願追
    究等一切情狀，從寬量處有期徒刑三年六月。
五、同案被告戴純仁、戴寶棟業己判決確定，本院自不就此部分審理，附此敘明。
據上論結，應依刑事訴訟法第三百六十九條第一項前段、第三百六十四條、第二百九
十九條第一項前段、刑法第二十八條、第二百七十七條第二項前段、第五十九條，判
決如主文。
本案經檢察官張其主到庭執行職務。
中    華    民    國        八十九      年     十二     月     十三     日
                              臺灣高等法院高雄分院刑事第五庭
                                  審判長法官  吳水木
                                        法官  惠光霞
                                        法官  陳朱貴
右正本證明與原本無異。
如不服本判決，應於判決送達後十日內向本院提出上訴狀，其未述理由者並應於提
出上訴狀後十日內向本院補提理由書（應附繕本)。
                                      書記官  呂素珍
中    華    民    國        八十九      年     十二     月     十五     日
附錄：本判決論罪科刑法條：
刑法第二百七十七條第二項前段
犯前項之罪，因而致人於死者，處無期徒刑或七年以上有期徒刑，致重傷者，處三年
以上、十年以下有期徒刑。
                                                                      Ｈ


司法院資訊處製作；財團法人民間司法改革基金會備份。
